最高法院民事判決　　　　　　　　　　　　　　　　　八十八年度台上字第七三號
　　上　訴　人　甲○○
　　被 上訴 人　財政部國有財產局
　　法定代理人　劉金標
　　訴訟代理人　洪寶川律師
　　複 代理 人　王寶輝律師
右當事人間請求確認繼承權存在事件，上訴人對於中華民國八十七年二月十六日台灣
高等法院第二審更審判決（八十六年度家再字第二號），提起上訴，本院判決如左：
    主  文
原判決廢棄，發回台灣高等法院。
    理  由
本件上訴人主張：坐落基隆巿信義區○○○段深澳坑小段二四三號土地應有部分六分
之一（下稱系爭土地），原登記於賴阿罔名下，賴阿罔已於民國二十七年一月十八日
死亡，伊係其繼承人，早於八十二年九月二十二日以存證信函向被上訴人主張權利，
被上訴人仍將系爭土地收歸國有等情。因本於繼承關係及民法第七百六十七條之規定
，求為確認上訴人就系爭土地之繼承權存在及命被上訴人塗銷收歸國有登記之判決。
被上訴人則以：賴阿罔於二十七年一月十八日死亡，其養女先其於十八年九月九日死
亡，依戶籍登記簿謄本之記載為死亡絕戶，上訴人並無繼承權。且伊由法院指定為賴
阿罔之遺產管理人，經公示催告期滿，無人承認繼承，亦無債權人、受遺贈人為報明
債權及願受遺贈與否之聲明，賴阿罔之遺產即由國庫原始取得等語。資為抗辯。
原審維持第一審所為上訴人敗訴之判決，駁回其上訴，無非以：查，上訴人主張，系
爭土地之原登記名義人賴阿罔於二十七年一月十八日死亡，由其弟賴賢為其繼承人，
賴賢於二十八年四月二十八日死亡，由賴賢之養子即上訴人之父廖財為其繼承人，廖
財於六十九年三月五日死亡後，由上訴人為廖財財產之繼承人，固據提出繼承系統表
及戶籍登記簿謄本為證。惟按繼承開始在民法繼承篇施行前，被繼承人無直系血親卑
親屬，依當時之法律亦無其他繼承人者，自施行之日起，依民法繼承篇之規定定其繼
承人，民法繼承篇施行法第八條定有明文。又依上開條文所定之繼承人，須於民法繼
承篇施行之日尚生存者為限。本件賴阿罔於日據時期之昭和十三年（即民國二十七年
）一月十八日死亡，其遺產之繼承人應依當時台灣之習慣定之。查，賴阿罔具有戶主
身分，並育有養女賴氏珠，然賴氏珠先賴阿罔於昭和四年（即民國十八年）九月九日
死亡，此有戶籍登記簿謄本可按。又日據時代戶主死亡，依當時台灣習慣，其法定推
定財產繼承人，須係被繼承人之家族，且為男子直系血親卑親屬（見台灣民事習慣調
查報告第四四八頁），惟賴阿罔同一戶內並無直系血親卑親屬，又無其他繼承人而為
死亡絕家，則依當時台灣習慣，賴阿罔為無法定繼承人。依民法繼承篇施行法第八條
之規定，自民法繼承篇施行之日起，依民法繼承篇之規定，賴賢雖係被繼承人賴阿罔
之胞弟，為民法第一千一百三十八條所定之第三順位繼承人，然賴賢於民法繼承篇施
行於本省（即三十四年十月二十五日）之前之二十八年四月二十八日即已死亡，此有
戶籍登記簿謄本為憑，並為上訴人所自承，賴賢既於民法繼承篇施行於本省之前已死
亡，依上開說明，自無適用民法繼承篇施行法第八條之規定。上訴人主張，賴賢依民
法第一千一百三十八條規定為賴阿罔之第三順位繼承人，尚不足採。又系爭土地之共
有人林順從業於七十八年十一月二十四日，聲請台灣基隆地方法院（下稱基隆地院）
指定被上訴人為賴阿罔之遺產管理人，並裁定准予公示催告，如有賴阿罔之合法繼承
人，應於公示催告最後登載新聞紙之日起三年內向基隆地院陳報承認繼承，如不於該
期限內陳報，其遺產於清償債權並交付遺贈物後，如有賸餘，即歸屬國庫，有基隆地
院七十八年度家聲字第一八號、七十九年度家催字第五號裁定影本附卷可稽。被上訴
人於七十九年二月二十四日將上開公示催告裁定登載於中央日報，有該日報可證。在
公示催告期滿即八十二年二月二十四日之前，並無賴阿罔之繼承人承認繼承，亦無報
明債權或聲明願受遺贈，業經調閱基隆地院七十九年家催字第五號卷查明無訛。依民
法第一千一百七十八條、第一千一百八十五條之規定，系爭土地即歸屬於國庫，上訴
人已無從再就系爭土地主張繼承權存在。復上訴人雖主張，系爭土地早由上訴人之父
廖財繼承，並非繼承人之有無不明，仍以賴阿罔名義公示催告，該公示催告程序自屬
無效等語。然查，賴賢對於賴阿罔之財產並無繼承權，已如前述，則上訴人主張系爭
土地由廖財繼承，已非可採。又依民法第一千一百七十七條、第一千一百七十八條規
定繼承開始時，繼承人之有無不明者，法院應依聲請為公示催告，以搜尋繼承人。所
謂繼承人之有無不明者，係指被繼承人之直系血親卑親屬、配偶、父母、兄弟姊妹及
祖父母無一人出現，然究竟有無尚在不明狀態之情形而言，因此繼承人有無不明，應
從廣義解釋，戶籍登記資料上無可知之繼承人，即可適用。非必在客觀上已確定絕無
繼承人，始足當之。本件系爭土地之原所有人賴阿罔死亡後，依其戶籍登記簿謄本之
記載為死亡絕戶，應屬繼承人之有無不明，基隆地院依民法第一千一百七十八條之規
定，裁定准予公示催告，即無不合。再依民法第一千一百八十五條：「第一千一百七
十八條所定之期限屆滿，無繼承人承認繼承時，其遺產於清償債權，並交付遺贈物後
，如有賸餘，歸屬國庫」之規定，公告期間屆滿時，遺產當然歸屬於國庫，僅遺產管
理人尚須完成清償債務及交付遺贈物之事宜。本件公示催告之期間於八十二年二月二
十四日屆滿，已如前述，系爭土地亦於公示催告期間屆滿時歸屬於國庫，上訴人遲至
八十二年九月二十二日始以存證信函向被上訴人主張其繼承權存在，亦不生繼承之效
力。綜上所述，上訴人之主張，為不可採。從而，上訴人本於繼承關係及民法第七百
六十七條之規定，訴請確認其就系爭土地之繼承權存在，並請求塗銷收歸國有之登記
，為無理由，不應准許等詞。為其判斷之基礎。
按，民法繼承編施行法第八條規定：繼承開始在民法繼承編施行前，被繼承人無直系
血親卑親屬，依當時之法律亦無其他繼承人者，自施行之日起，依民法繼承編之規定
定其繼承人。查，系爭土地原登記名義人賴阿罔於二十七年一月十八日死亡，且為死
亡絕戶，其弟賴賢於二十八年四月二十八日死亡，為原審所認定之事實。雖賴賢於台
灣光復前死亡，然依民法第一千一百四十七條規定：繼承，因被繼承人死亡而開始，
且賴賢死亡之時間係在被繼承人賴阿罔死亡之後，核諸上開說明，賴賢仍可繼承賴阿
罔之遺產。本院前次發回，即指明於此。原審猶以賴賢於民法繼承編施行於台灣省之
前之二十八年四月二十八日即已死亡，故不得為賴阿罔之第三順位繼承人，尚有未洽
。又賴阿罔死亡時，雖為死亡絕戶，然依前說明，自民法繼承編施行之日起，得依民
法繼承編之規定定其繼承人。賴阿罔死亡時，尚有其弟賴賢存在，賴賢死亡時，是否
尚有繼承人；基隆地院依利害關係人之聲請，以賴阿罔之繼承人之有無不明，而准許
為公示催告、搜尋繼承人時，是否曾予查明，得否謂賴阿罔之繼承人有無不明，猶待
推敲。原審未遑詳查，即為不利於上訴人之判斷，亦屬可議。上訴論旨，執以指摘原
判決違背法令，求予廢棄，非無理由。
據上論結，本件上訴為有理由。依民事訴訟法第四百七十七條第一項、第四百七十八
條第一項，判決如主文。
中      華      民      國    八十八    年      一      月     十五     日
                              最高法院民事第三庭
                                  審判長法官  朱  建  男
                                        法官  曾  煌  圳
                                        法官  許  澍  林
                                        法官  鄭  玉  山
                                        法官  黃  義  豐
      右正本證明與原本無異
                                              書  記  官
中      華      民      國    八十八    年      一      月     三十     日
